臺灣高等法院臺南分院刑事裁定
110年度毒抗字第217號
抗  告  人  臺灣臺南地方檢察署檢察官林朝文
被      告  林宏陽



上列抗告人因聲請對被告觀察、勒戒案件，不服臺灣臺南地方法
院中華民國110年2月23日駁回觀察勒戒裁定（110年度毒聲字第1
57號），提起抗告，本院裁定如下：
    主  文
原裁定撤銷，發回臺灣臺南地方法院。
    理  由
一、原裁定意旨略以：
　㈠被告於警詢、偵查中已坦承其於108年7月7日凌晨0時50分許
    為警採尿時起回溯數日內之某時，在臺南市永康區國光六街
    旁之公園廁所內，施用甲基安非他命1次之犯行。被告於上
    開時間經警採集的尿液送驗結果，雖呈安非他命、甲基安非
    他命陰性反應（安非他命濃度121ng/ml、甲基安非他命濃度
    436ng/ml，如要認定陽性反應，數值均應大於500ng/ml），
    然涉及司法案件有必要時，需以檢驗有無藥物存在作認定，
    依照「濫用藥物尿液檢驗作業準則」第20條規定，得採用「
    最低可定量濃度」為閾值，本件被告尿液經鑑定結果，既仍
    檢出安非他命濃度121ng/ml、甲基安非他命濃度436ng/ml，
    此一數值遠高於檢驗機構可檢出安非他命、甲基安非他命之
    最低濃度（20ng/ml），足以佐證被告確於採尿前數日內施
    用甲基安非他命犯行。
　㈡惟被告前曾因施用毒品犯行，先經檢察官以108年度毒偵字第
    1842號為附命完成戒癮治療之緩起訴處分確定（下稱附命緩
    起訴處分），復因被告於緩起訴期間內未依通知之指定時間
    接受戒癮治療門診，已退出戒癮治療計畫，經檢察官以109
    年度撤緩字第488號撤銷上開緩起訴處分確定，依最高法院1
    04年度第2次刑事庭會議決議揭示意旨，該附命緩起訴處分
    ，事實上已接受等同「觀察、勒戒」處遇，檢察官撤銷緩起
    訴處分後，應依毒品危害防制條例第23條第2項或第24條第2
    項規定之相同法理，逕行提起公訴。
　㈢原審法院因而認檢察官依毒品危害防制條例第20條第1項重為
    聲請觀察、勒戒，於法不合，應予駁回。
二、抗告意旨略以：最高法院104年度第2次刑事庭會議決議揭示
    ：「附命緩起訴」後，其事實上已接受等同「觀察、勒戒」
    處遇之見解，於毒品危害防制條例109年7月15日修正施行後
    ，應改以最高法院109年度台上大字第3536號裁定揭示徵詢
    多數刑事庭的見解，即被告倘未完成附命戒癮治療，無從認
    其事實上等同觀察勒戒處遇。從而，本案被告應未曾受觀察
    、勒戒執行完畢，檢察官依同條第20條第1項規定聲請觀察
    勒戒，於法無違，因此提起抗告，請求撤銷原審裁定，另為
    適法裁定。
三、經查：
　㈠被告前曾因施用毒品犯行，先經檢察官以108年度毒偵字第18
    42號為附命完成戒癮治療之緩起訴處分確定，復因被告於緩
    起訴期間內未依通知之指定時間接受戒癮治療門診，退出戒
    癮治療計畫，經檢察官以109年度撤緩字第488號撤銷上開緩
    起訴處分確定，有緩起訴處分書、撤銷緩起訴處分書、被告
    前案紀錄表在卷可參。
  ㈡過往最高法院雖有認為附命緩起訴處分事實上等同於觀察、
    勒戒處遇的見解。然查：
　⒈修正後毒品條例第20條第3項、第23條第2項均以「『觀察、
    勒戒或強制戒治執行完畢』釋放後」，據以計算該「3 年後
    」、「3年內」期間。是欲適用上揭2項規定，自以觀察、勒
    戒等處遇「執行完畢」並釋放為其前提。苟觀察、勒戒等處
    遇尚未執行完畢，自無從起算該「3年」期間，即無該2項規
    定之適用。
　⒉97年4月30日修正公布之毒品條例第24條第1項（109年1月15
    日公布之新法亦同），已改採觀察、勒戒等處遇與「附命緩
    起訴」並行之雙軌模式，後者並擴及毒品條例第23條第2 項
    （3 年內再犯）情形，可見立法者有意在「附命緩起訴」程
    序，對施用第一級、第二級毒品者，採取更為寬容之態度。
    上述二程序其執行方式有別，其間仍有差異。前者依毒品條
    例第20條第1項、第2項之規定，視其執行成效，由觀察、勒
    戒，進而強制戒治，循序為之。後者依修正前毒品條例第24
    條第1 項，檢察官得為「附命緩起訴」。而依「認定標準」
    第3條、第7條、第11條規定，「戒癮治療」包括「藥物治療
    、心理治療、社會復健治療」、「戒癮治療之期程以連續1
    年為限」、檢察官為上開緩起訴處分得指定被告應遵行事項
    等。被告同意參加「附命緩起訴」，即應完成「戒癮治療」
    、檢察官指定之應遵行事項至緩起訴期間屆滿乃止。前者與
    後者對照以觀，「附命緩起訴」雖得佐以採尿、對相關規定
    遵守等方式之約制，使被告確實完成「戒癮治療」，但「戒
    癮治療」始為「附命緩起訴」之核心治療方式，並得取代觀
    察、勒戒等處遇，期能完全戒除被告之毒癮。依上揭說明，
    被告在「戒癮治療」完成前，仍難謂得與觀察、勒戒等處遇
    「已執行完畢」等同視之。本件「附命緩起訴」因已撤銷，
    被告之「戒癮治療」並未完成，自與觀察、勒戒等處遇執行
    完畢有別。
  ⒊觀之修正後毒品條例第20條第3項、第23條第2項立法體例，
    依其文義僅限於觀察、勒戒等處遇執行完畢釋放後，3 年內
    再犯第10條之罪者，始應依法追訴或裁定交付審理。本次修
    法在放寬觀察、勒戒等處遇之適用時機，如係初犯，本應依
    同條例第20條第1項規定予以觀察、勒戒，縱曾於3年內再犯
    經追訴處罰，究與經觀察、勒戒等處遇之完整療程不同，倘
    本次施用毒品已超過3 年，仍應再予觀察、勒戒，此為最高
    法院最近所採見解，亦即修正後毒品條例就施用毒品之犯行
    ，係以被告是否曾經接受觀察、勒戒等處遇，而非以其是否
    曾因施用毒品經追訴處罰，為其追訴條件，縱被告前案係經
    追訴處罰，而後案於緩起訴處分確定3 年內，再犯施用毒品
    罪，其前既未曾受觀察、勒戒處分，基於平等原則，仍應為
    相同處理。
  ⒋依修正後毒品條例第24條第1 項規定，檢察官可依刑事訴訟
    法第253條之2第1項第4款至第6款或第8款規定，為各項附條
    件之緩起訴處分，不限於修正前同條項所定「附命戒癮治療
    」之緩起訴處分，以使毒品施用者獲得有利於戒除毒品之適
    當處遇；修正後同條第2 項亦規定：「前項緩起訴處分，經
    撤銷者，檢察官應繼續偵查或起訴。」其立法理由並說明：
    「緩起訴處分是利用機構外之處遇，協助施用毒品者戒除毒
    癮，為達成戒除毒癮之目的，於撤銷緩起訴處分後，宜由檢
    察官依法繼續偵查或起訴，亦即仍有現行條文第20條觀察、
    勒戒及強制戒治制度之適用，俾利以機構內之處遇方式協助
    其戒除毒癮，亦得為不同條件或期限之緩起訴處分」等語。
    因此前案於撤銷緩起訴處分後，仍有同條例第20條所定觀察
    、勒戒等處遇制度之適用，新法所定之附條件緩起訴處分與
    觀察、勒戒等處遇，已無法相提並論，無從視為事實上已接
    受等同於「觀察、勒戒」之處遇，最高法院過往認為附命緩
    起訴處分事實上已接受觀察、勒戒處遇的見解，其論理已失
    其所據，雖該條文行政院尚未定施行日期，但為利法律銜接
    ，亦宜先予因應，而為相同之解釋。 　
　㈢綜上，被告於108年間雖曾因施用毒品案件，經檢察官為附命
    緩起訴處分，然該附命緩起訴處分嗣經檢察官撤銷，被告沒
    有完成該次檢察官命令完成的自費戒癮治療計畫，基於上開
    理由，該緩起訴處分已無法再等同視為已經接受觀察、勒戒
    處遇。
四、本案被告上開施用第二級毒品犯行，業經原審法院認定如上
    ，而被告最近一次觀察、勒戒執行完畢的時間係在92年9月2
    3日，有被告前案紀錄表在卷可參，則檢察官以本案係被告
    前開觀察勒戒執行完畢3年後再犯，依修正後毒品危害防制
    條例第20條第1項、第3項規定，聲請裁定令被告入勒戒處所
    觀察、勒戒，應屬於法有據。原裁定猶援引最高法院104年
    刑事庭決議見解，駁回檢察官的聲請，乃有未洽。
五、檢察官以此為由，抗告指摘原審裁定不當，為有理由，自應
    由本院將原審裁定撤銷，並為維護被告審級利益，發回原審
    更為裁定。
據上論斷，應依刑事訴訟法第413 條前段，裁定如主文。
中　　華　　民　　國　　110 　年　　3 　　月　31 　　日
                  刑事第五庭    審判長法　官  黃國永
                                      法　官  翁世容
                                      法　官  蔡川富
以上正本證明與原本無異。
不得再抗告。
　　　　　　　　　　　　　　　　      書記官  黃心怡
中　　華　　民　　國　　110 　年　　3 　　月　　31　　日